【裁判字號】    99,訴,409
【裁判日期】    990622
【裁判案由】    遷讓房屋
【裁判全文】
臺灣板橋地方法院民事判決               99年度訴字第409號
原      告  己○○
訴訟代理人  景玉鳳律師
複  代理人  沈建宏律師
            陳家良律師
            戊○○
被      告  丁○○
訴訟代理人  葛孟靈律師
複  代理人  古乾樹律師
            周紫涵律師
上列當事人間遷讓房屋事件，本院於民國99年6月8日言詞辯論終
結，判決如下：
    主  文
被告應自坐落於臺北縣永和市○○段209、210地號土地上之850
建號建物即門牌號碼為台北縣永和市○○街137巷5號房屋騰空遷
出，並將上開土地及房屋返還原告及其他共有人全體。
訴訟費用由被告負擔。
本判決第一項於原告以新台幣貳佰玖拾肆萬供擔保後，得假執行
。但被告得以新台幣捌佰捌拾貳萬元預供擔保而免為假執行。
    事實及理由
一、本件原告於判決確定前，撤回對共同被告甲○○○、乙○○
    、丙○○部分之訴，並經被告同意在案，核與民事訴訟法第
    262條第1項規定相符，應予准許。
二、原告起訴主張：坐落於臺北縣永和市○○段209、210地號土
    地應有部分4分之1，及其上850建號建物即門牌號碼永和市
    ○○街137巷5號房屋（下稱系爭房地）乃原告與訴外人辛○○所共有，應有部分各2分之1，被告並無正當權源而占用系
    爭房地，爰依民法第767條、第821條規定，請求被告遷讓房
    屋等情，並聲明：(一)如主文第1項所示；(二)願供擔保請准宣
    告假執行。
三、被告則以：(一)系爭房地係被告先父庚○○所有，被告自民國
    82年間起即與配偶甲○○○、子乙○○、丙○○居住於該房
    屋迄今，原告為被告前妻（二人於77年3月協議離婚），辛○○則為二人所生之子，嗣庚○○於87年9月間擬將系爭房
    地過戶予被告及長孫辛○○，惟因當時被告在外欠有債務，
    並未與甲○○○結婚，且辛○○亦尚年幼，庚○○乃順從原
    告之請求，於88年1月18日將系爭房地借名登記於原告及辛○○名下，並於所有權移轉登記時，在聲請登記以外之約定
    事項下註記：4.他項權利情形：主臥室有永久使用權（賣方
    ），以保系爭房地之使用權，是系爭房地僅借名登記在原告
    及辛○○名下，實際仍由庚○○管理、使用、收益，且權狀
    亦均由庚○○收執保管，此觀諸倘系爭房地為原告所有，為
    何在88年1月18日過戶後，均未見原告前來主張任何權利？
    反在庚○○過世2年後，始於98年年底提起本訴即明。(二)庚○○將系爭房地借名登記予原告及辛○○，雖係以買賣為原
    因辦理所有權移轉登記，惟以原告當時為會計人員之薪資，
    且辛○○亦未成年，如何得以無庸向銀行貸借任何款項（系
    爭房地並無他項權利之設定）即得支付新臺幣230萬4,380元
    之價款，益徵庚○○確係將系爭房地借名登記予原告，渠等
    間並無資金流向及買賣關係。(三)系爭房地既係借名登記予原
    告及辛○○，則所有權仍歸庚○○所有，於庚○○96年5月
    23日死亡後，應由其子女繼承，是原告並非系爭房地之所有
    權人至為灼然。(四)退萬步言，縱認系爭房地並非庚○○借名
    登記予原告及辛○○，然渠等間應可認有附負擔贈與之法律
    關係存在，上開「永久使用權」非一身專屬之權利，被告應
    得繼承，並據以請求原告履行其負擔即同意被告繼續居住於
    系爭房地，否則即得撤銷贈與；又縱認系爭房地係原告經由
    買賣取得所有權，原告亦應履行賣方有永久使用權之約定。
    (五)系爭房地現登記之所有權人，尚有被告之子辛○○，其如
    無反對被告繼續居住之意思表示，原告自不得請求被告遷讓
    房屋等語置辯。並聲明：(一)原告之訴及假執行之聲請均駁回
    ；(二)如受不利判決，願供擔保請准宣告免為假執行。
四、查系爭房地登記為原告及辛○○共有，現為被告占有使用之
    事實，有土地、建物登記謄本（本院司板簡調卷第7至9頁）
    、本院勘驗筆錄（本院訴字卷第16、17頁）附卷可稽，且為
    兩造所不爭執，自堪信為真實。
五、原告主張被告無權占有系爭房地，應遷讓返還原告及其他共
    有人全體等情，則為被告所否認，並以前詞置辯。經查：
  (一)被告抗辯系爭房地係庚○○借名登記於原告及辛○○名下，
    實際仍為庚○○所有而由其管理、使用、收益，於庚○○96
    年5月23日死亡後，應由其子女繼承所有權，原告並非所有
    權人云云。惟被告就所辯借名登記事實，並未提出任何直接
    證據積極舉證以實其說，已難遽信為真實，況庚○○將系爭
    房地所有權移轉登記予原告及辛○○時，於土地建築改良物
    買賣所有權移轉契約書之聲請登記以外之約定事項欄記載：
    「4.他項權利情形：主臥室有永久使用權（賣方）」（本院
    訴字卷第39頁），可見庚○○無論本於買賣或贈與之移轉登
    記原因，均係將系爭房地所有權終局讓與原告及辛○○，並
    非僅借名登記，而仍由庚○○管理、使用、收益系爭房地，
    蓋系爭房地倘為借名登記，本為庚○○本人自行管理、使用
    、收益，且其亦得隨時請求原告及辛○○回復登記，豈需為
    永久使用權之約定，是被告上開抗辯顯無可取。
  (二)被告復抗辯前述永久使用權並非一身專屬之權利，被告應得
    繼承，並據占有使用系爭房地云云，然庚○○既將系爭房地
    移轉登記予原告及辛○○共有，其二人即得本於所有權人身
    分自由處分、利用系爭房地，所謂主臥室有永久使用權，解
    釋上本應以庚○○在世期間為限，性質上亦非為得繼承之權
    利，否則原告及辛○○就系爭房地非但難以使用、收益，更
    無法處分變價，自非庚○○當初讓與所有權之本意，故被告
    此部分所辯亦不足採。
  (三)按「所有人對於無權占有或侵奪其所有物者，得請求返還之
    。對於妨害其所有權者，得請求除去之。有妨害其所有權之
    虞者，得請求防止之」、「各共有人對於第三人，得就共有
    物之全部為本於所有權之請求。但回復共有物之請求，僅得
    為共有人全體之利益為之」，民法第767條、第821條分別定
    有明文。查被告無任何正當權源而占有系爭房地，既如前述
    ，依上開說明，原告自得請求被告將系爭房地騰空返還予原
    告及其他共有人全體。
六、從而，原告依民法第767條、第821條規定，請求被告應自系
    爭房地騰空遷出，並將系爭房地返還原告及其他共有人全體
    ，為有理由，應予准許。
七、兩造分別陳明願供擔保請准宣告假執行或免為假執行，經核
    均無不合，爰分別酌定相當之擔保金額，予以准許。
八、本件事證已臻明確，兩造其餘攻擊防禦方法及舉證，核與判
    決結果不生影響，爰不一一論述，併此敘明。
九、訴訟費用負擔之依據：民事訴訟法第78條。
中    華    民    國    99    年    6     月    22    日
                  民事第二庭    法  官  連士綱
以上正本係照原本作成
如對本判決上訴，須於判決送達後20日內向本院提出上訴狀
中    華    民    國    99    年    6     月    22    日
                                書記官  吳俞玲


司法院資訊處製作；財團法人民間司法改革基金會備份。
